臺灣宜蘭地方法院民事簡易判決
110年度羅簡字第289號
原      告  梁興發  
訴訟代理人  吳振東律師
被      告  陳昀儒  
訴訟代理人  林志嵩律師
上列當事人間請求返還借款事件，本院於民國111年5月20日言詞
辯論終結，判決如下：
    主      文
原告之訴及假執行聲請均駁回。
訴訟費用新臺幣伍仟肆佰元由原告負擔。　　　　
    事實及理由
壹、程序事項：
　　按訴狀送達後，原告不得將原訴變更或追加他訴，但擴張或
    減縮應受判決事項之聲明，不在此限，民事訴訟法第255條
    第1項第3款定有明文。查本件原告原起訴時訴之聲明㈠：被
    告應給付原告新臺幣（下同）49萬3,000元，及其中30萬元
    自民國106年12月21日起，其中19萬3,000元自108年6月30日
    起，均至清償日止按週年利率5％計算之利息。嗣於本院審理
    中減縮訴之聲明㈠：被告應給付原告30萬元，及自106年12月
    21日起至清償日止，按年息5％計算之利息，經核原告減縮應
    受判決事項之聲明，合於民事訴訟法第255條第1項第3款之
    規定，應予准許。
貳、實體事項：
一、原告主張：兩造原為夫妻關係，自99年間起在坐落宜蘭縣○○
    鎮○○段000地號土地及其上同地段1929建號建物即門牌號碼
    為宜蘭縣○○鎮○○街00號房屋（下稱系爭房地），以杰發商行
    名義合夥經營「蔥YA雞」炸雞店。嗣兩造於102年1月28日協
    議離婚。惟因扶養子女之緣故，兩造仍同住在原告所有之門
    牌號碼為宜蘭縣○○鎮○○○路000號房屋（下稱中正南路房屋）
    ，並於103年3月24日以980萬元共同向「蔥YA雞」營業所之
    房東即訴外人陳國林、林招購買系爭房地，並以原告所有中
    正南路房屋向板信銀行羅東分行貸款1,000萬元（其中20萬
    元用以支付所有權移轉登記所需之代書費及稅捐等費用）以
    支付賣方價金980萬元，而於103年4月3日完成所有權移轉登
    記，由兩造各取得系爭房地所有權應有部分1/2，並各分擔
    買賣價金490萬元，就被告應負擔之490萬元部分，兩造成立
    消費借貸契約，約定由被告向原告借用，並以共同經營「蔥
    YA雞」炸雞店之盈餘，繳交上開銀行貸款本息。嗣被告於10
    4年1月7日以「蔥YA雞」炸雞店之盈餘清償前揭銀行之貸款6
    0萬元，其後，被告於106年9月間不再共同經營「蔥YA雞」
    炸雞店，兩造遂協議於原告給付被告30萬元後，被告願將系
    爭房地所有權應有部分1/2移轉登記予原告（下稱系爭買賣
    協議），原告即於同年12月20日依約匯款30萬元（下稱系爭
    款項）至被告所有之玉山銀行羅東分行帳戶（帳號：000000
    0000000號，下稱系爭帳戶）。詎被告事後竟未將系爭房地
    所有權應有部分1/2移轉登記予原告，亦拒絕返還該30萬元
    ，爰於111年1月7日當庭解除系爭買賣契約，依民法第179條
    、第259條之規定，請求被告應返還系爭款項及自受領時起
    之利息等語。並聲明：㈠被告應給付原告30萬元，及自106年
    12月21日起至清償日止，按年息5％計算之利息；㈡請依職權
    宣告假執行。
二、被告則以：兩造於102年間離婚後，被告因扶養子女關係，
    仍同住中正南路房屋，而於106年9月間，被告因不堪原告羞
    辱而離家，並至他處與人合夥經營炸雞店，同年12月間原告
    向被告表示很後悔之前對被告有粗暴之行為，希望被告回去
    共同經營「蔥YA雞」炸雞店，然被告並未同意，不久後原告
    即匯款系爭款項至被告帳戶，稱系爭款項係給被告該段時間
    之生活費，應屬贈與性質，被告否認有與原告成立系爭買賣
    協議。況原告給付前配偶生活費，亦屬於履行道德上之義務
    ，依民法第180條第1款規定，自不得請求返還等語為辯，並
    聲明：㈠原告之訴駁回；㈡如受不利判決，願供擔保請准宣告
    免為假執行。
三、兩造協議不爭執事項（見本院卷第89頁背面，並依判決格式
    增刪修改文句）：
  ㈠兩造於84年10月15日結婚，於102年1月28日離婚。
  ㈡「蔥YA雞」炸雞店於99年間遷址至系爭房地營業。
  ㈢兩造於103年3月24日與陳國林、林招訂立不動產買賣契約書
    購買系爭房地，於103年4月3日完成所有權登記，兩造各取
    得系爭房地所有權應有部分1/2 。
  ㈣系爭房地之買賣總價980萬元，係先以原告所有之中正南路房
    屋貸款支付價金。
  ㈤原告於106年12月20日匯款30萬元至被告所有之玉山銀行羅東
    分行之帳戶（帳號：0000000000000號，筆錄將帳號末碼誤
    繕為3，爰予以更正）。
四、兩造爭執要旨（見本院卷第89頁背面，並依判決格式增刪修
    改文句）及本院論斷：
  ㈠原告主張兩造於84年10月15日結婚，於102年1月28日離婚，
    兩造合夥經營「蔥YA雞」炸雞店，並於99年間遷址至系爭房
    地營業，嗣兩造於103年3月24日與陳國林、林招訂立不動產
    買賣契約書購買系爭房地，於103年4月3日完成所有權登記
    ，兩造各取得系爭房地所有權應有部分1/2，而系爭房地之
    買賣總價980萬元，係先以原告所有之中正南路房屋貸款支
    付價金，其後，原告於106年12月20日匯款系爭款項至被告
    所有之系爭帳戶等情，業據原告提出匯款單為證（見本院卷
    第17頁），且為被告所不爭執，應堪信為真實。原告進而主
    張，兩造就被告所有之系爭房地1/2應有部分成立系爭買賣
    協議，原告依約給付系爭款項為買賣價金，被告本應將其所
    有之系爭房地應有部分1/2移轉予原告，然被告拒不履行，
    爰解除系爭買賣協議，請求被告應返還系爭款項乙節，則為
    被告所否認，並以前詞置辯。是本件爭點厥為：原告依民法
    第179條、第259條第1、2款之法律關係，請求被告返還30萬
    元及自受領時起算之利息，有無理由？
  ㈡按稱買賣者，謂當事人約定一方移轉財產權於他方，他方支
    付價金之契約；當事人就標的物及其價金互相同意時，買賣
    契約即為成立，民法第345條定有明文；再按當事人主張有
    利於己之事實者，就其事實有舉證之責任，民事訴訟法第27
    7條前段定有明文。原告既主張兩造間成立買賣契約，依據
    前開說明，自須就兩造已就買賣標的物及價金已達成合意之
    事實負舉證責任。次按不當得利依其類型可區分為「給付型
    之不當得利」與「非給付型不當得利」。前者係基於受損人
    有目的及有意識之給付而發生之不當得利，後者乃由於給付
    以外之行為（受損人、受益人、第三人之行為）或法律規定
    或事件所成立之不當得利。在「給付型之不當得利」，既因
    自己行為致原由其掌控之財產發生主體變動，則本於無法律
    上之原因而生財產變動消極事實舉證困難之危險，自應歸諸
    主張不當得利請求權存在之當事人。是該主張不當得利返還
    請求權人，應就不當得利之成立要件負舉證責任，亦即必須
    證明其與他方間有給付之關係存在，及他方因其給付而受利
    益致其受損害，並就他方之受益為無法律上之原因，舉證證
    明該給付欠缺給付之目的，始能獲得勝訴之判決（最高法院
    100年度台上字第899號判決意旨參照）。
　㈢經查，原告雖主張其匯系爭款項至被告所有之系爭帳戶，係
    因兩造成立系爭買賣協議，約定被告將系爭房地1/2所有權
    移轉登記予原告，則為被告所否認，是原告自應就兩造間成
    立買賣合意之事實負舉證責任，然原告僅泛稱兩造間之系爭
    買賣協議係以口頭約定，並無其他證據可提出（見本院卷第
    46頁背面、第65頁），足見原告未舉證證明兩造間已就系爭
    房地及價金等契約必要之點已達意思表示合致，尚難認兩造
    間有買賣契約關係存在。再者，原告於臺灣高等法院109年
    度重上字第539號返還借名登記物事件（下稱系爭前案）審
    理時主張系爭房地應均為其所有，其中應有部分1/2係借名
    登記在被告名下，並自承：被上訴人（按即本件被告）將蔥
    YA雞之營收存去板信銀行帳戶返還貸款利息，只有償還一筆
    本金60萬元，此款項為日盛興商行給兩造關於加盟蔥YA雞之
    分紅，此款項上訴人（按即本件原告）已於106年12月30日
    匯給被上訴人30萬元、當時就是因為要結清被上訴人與上訴
    人之關係，被上訴人稱有用一筆60萬元之日盛興分紅收入償
    還貸款，若要把系爭房地移轉回去，要先匯還她那份30萬元
    ，上訴人才會匯回該款項等語（見系爭前案卷第246頁、第3
    29頁），則依照原告上開所述，系爭款項應係原告歸還被告
    合夥事業之分紅，且兩造間就被告所有之系爭房地應有部分
    1/2並無成立買賣之法律關係，是原告主張系爭款項為買賣
    價金乙節，尚乏憑據。此外，原告未能再舉出其他證據足資
    證明被告受領系爭款項為無法律上之原因事實，從而，原告
    主張其解除系爭買賣協議後得請求被告返還系爭款項等語，
    當不足採。
五、綜上所述，原告並未能舉證證明兩造間確有系爭買賣協議存
    在，故原告主張解除系爭買賣協議，並依民法第179條及第2
    59條第1款、第2款之規定，請求被告應返還其給付之買賣價
    金30萬元及自受領系爭款項時起算之法定遲延利息，均為無
    理由，不應准許。而原告陳明聲請本院依職權假執行部分，
    因本訴經敗訴駁回，其假執行之聲請，亦失所依附，應併予
    駁回。
六、本件事證已臻明確，兩造其餘攻擊防禦方法及所提之證據，
    經核均與判決結果不生影響，爰不逐一論述，併此敘明。
七、訴訟費用負擔之依據：民事訴訟法第78條。職權確定本件訴
    訟費用額為5,400元（第一審裁判費），應由原告負擔。　
中　　華　　民　　國　　111 　年　　6 　　月　　10　　日
                  羅東簡易庭  法　官  黃淑芳
以上正本係照原本作成。
如不服本判決，應於送達後20日內，向本院提出上訴狀並表明上
訴理由，如於本判決宣示後送達前提起上訴者，應於判決送達後
20日內補提上訴理由書（須附繕本）。
如委任律師提起上訴者，應一併繳納上訴審裁判費。
中　　華　　民　　國　　111 　年　　6 　　月　　10　　日
                              書記官　廖文瑜